【裁判字號】    98,交抗,711
【裁判日期】    981013
【裁判案由】    聲明異議
【裁判全文】
臺灣高等法院高雄分院刑事裁定         98年度交抗字第711號
抗 告 人即
原處分機關  交通部公路總局高雄區監理所
代  表  人  乙○○
異  議  人
即受處分人  甲○○
上列抗告人因受處分人違反道路交通管理條例聲明異議案件，不
服臺灣高雄地方法院中華民國98年9 月9 日裁定（98年度交聲字
第2350號），提起抗告，本院裁定如下：
    主  文
抗告駁回。
    理  由
一、本案經本院審理結果，認原審為上開裁定，認事用法皆無違
    誤，應予維持，並引用如附件原裁定所載之理由。
二、抗告意旨略以：本件異議人僅領有普通小型車駕駛執照，其
    竟於酒後駕駛重型機器踏車，而有違反道路交通管理處罰
    條例第22條第1 項第4 款規定之具體事實，自應以其違規時
    領有之普通小型車駕駛執照為吊扣處分，且查酒駕吊扣駕駛
    執照之目的，並非僅為處罰違反道路交通管理事件之行為人
    而已，尚有以暫時禁止行為人於道路上駕駛，以免造成用路
    人重大傷亡，倘汽車駕駛執照所有人因騎乘普通重型機車酒
    後駕車違反道路交通管理處罰條例第35條規定，但由於其無
    考領普通重型機車駕照而得以免於吊扣處分，顯有違公平原
    則，更無異容許此不安全駕駛人仍可以反覆經常酒後駕駛，
    致對其他無辜用路人遭受危險性較高，此非對酒駕處分違規
    立法之目的；況以該駕駛人駕駛機車輕率酒後違規行為，顯
    然漠視自身對保持交通安全之責任，亦不顧其他用路人之生
    命、身體、健康之危害及他人家庭完整、生計維持，自不得
    於酒後違規遭吊扣普通小型車駕駛執照後，反指自己工作權
    遭剝奪，家庭生計無法維持，是本件原處分吊扣異議人之普
    通小型車駕駛執照12個月，應無不合，原審撤銷該處決，而
    為不罰之諭知，即有未洽，應請撤銷原裁定，維持原裁決云
    云。
三、按汽車駕駛人，駕駛汽車經測試檢定，酒精濃度超過規定標
    準者，處新臺幣1 萬5,000 元以上6 萬元以下罰鍰，並當場
    移置保管其車輛及吊扣其駕駛執照1 年；因而肇事致人受傷
    者，並吊扣其駕駛執照2 年；致人重傷或死亡者，吊銷其駕
    駛執照，並不得再考領；汽車駕駛人，因違反本條例及道路
    交通安全規則之規定，受吊銷駕駛執照處分時，吊銷其持有
    各級車類之駕駛執照，道路交通管理處罰條例第35條第1 項
    第1 款、第68條分別定有明文。另查現行道路交通管理處罰
    條例第68條之條文內容，係經立法院於94年11月23日修正通
    過，總統於94年12月14日公布，自95年3 月1 日施行，由原
    本條文：「汽車駕駛人，因違反本條例及道路交通安全規則
    之規定，受吊扣或吊銷駕駛執照處分時，吊扣或吊銷其持有
    各級車類之駕駛執照」，修正為：「汽車駕駛人，因違反本
    條例及道路交通安全規則之規定，受吊銷駕駛執照處分時，
    吊銷其持有各級車類之駕駛執照」，修正後之新法已將「吊
    扣」之連坐規定排除在外。觀其修法意旨，係以原條文將違
    規駕駛人所持有之各級車類駕駛執照一併吊扣或吊銷，失之
    過酷，影響人民工作及生活甚鉅為由，而刪除吊扣駕駛人駕
    駛執照時，應吊扣駕駛人持有各級車類駕駛執照之規定，是
    依現行道路交通管理處罰條例，已無得吊扣駕駛人所持有他
    級駕駛執照之依據存在。從而，於為吊扣駕駛人駕駛執照之
    處分時，自僅得吊扣駕駛人違規時所駕駛該級車類之駕駛執
    照，以限制其繼續駕駛該級車類行駛道路之權利。經查本件
    異議人酒後駕車違規行為時，係騎駛重型機車，揆諸前開說
    明，其依法所受之處分應為限制其騎乘重型機車之權利，即
    應吊扣其重型機器腳踏車之駕駛執照，而異議人因無重型機
    車駕駛執照，則無從執行該部分之處分，依前開所述修正後
    第68條規定，既已將「吊扣」各級車類規定刪除，裁決機關
    自不能越級限制其駕駛普通小型車之權利。原處分以異議人
    違規當時無重型機器腳踏車駕駛執照可供吊扣，而為吊扣異
    議人普通小型車駕駛執照之處分，顯已逾越道路交通管理處
    罰條例之規範範圍，與法律保留原則相悖，是異議人提出關
    於此部分範圍之聲明異議，為有理由。至原處分機關雖提出
    交通部95年5 月3 日交路字第0950030639號函、94年9 月15
    日交路字第0940051433號函、89年8 月30日交路89字第0088
    61號函解釋為其論據基礎。惟按法官依據法律獨立審判，為
    憲法第80條所明定，且依司法院大法官釋字第137 號、216
    號解釋意旨，各機關依其職掌就有關法規為釋示之行政命令
    ，法官於審判案件時，固可予以引用，但仍得依據法律，表
    示適當之不同見解，並不受其拘束。查交通部上開89年及94
    年函釋既係於道路交通管理處罰條例第68 條 將「吊扣」連
    坐規定刪除之前所為函釋，而95年5 月3 日之函釋，除未說
    明任何理由即認94年9 月15日之函釋於修法後仍應參考外，
    該95年函釋內容全未慮及法律業已修正及其立法理由，明顯
    與修法後法律適用之結果不符，故應認交通部上開函釋與現
    行法律規定不合，該等函釋均無於本案中再為適用之餘地，
    原處分機關援引上開函釋為支持其處分合法之證據尚有錯誤
    。從而，原處分機關關於吊扣異議人普通小型車駕駛執照12
    個月之處分，依現行法律規定既僅能吊扣異議人酒駕當時重
    型機車駕駛執照，而不得代以吊扣其他車種駕照之處分，原
    處分機關吊扣異議人普通小型車駕駛執照部分之處分即屬違
    法，無從予以維持，是異議人所為聲明異議，為有理由，應
    就原處分關於吊扣異議人駕駛執照12個月之處分自應予以撤
    銷，該部分並為不罰之諭知等情，業據原審於裁定理由論述
    甚詳，原審裁定已從法律層面予以分析論述，並就原處分機
    關之立論予以指駁，洵屬正確；本院認上開法律既已修正而
    作明確之規定，處分機關即應遵守，殊不能再以維護交通安
    全等似是而非之立論，而為其迴避遵守法律規定執意為違法
    裁罰之理由，是原審撤銷原處分機關關於吊扣普通小型車駕
    駛執照12個月之處分，而為不罰之諭知，應無不當，抗告人
    抗告意旨所陳並無理由，應予駁回。
四、據上論結，應依道路交通案件處理辦法第26條、刑事訴訟法
    第412 條，裁定如主文。
中    華    民    國    98    年    10    月    13    日
                  刑事第四庭    審判長法  官 蕭權閔
                                      法  官 林水城
                                      法  官 陳吉雄
以上正本證明與原本無異。
本裁定不得再抗告。
中    華    民    國    98    年    10    月    14    日
                                      書記官 郭蘭蕙
附件：
臺灣高雄地方法院交通事件裁定        98年度交聲字第2350號
原處分機關  交通部公路總局高雄區監理所
異  議  人
即受處分人  甲○○  男  46歲（民國○○年○月○日生）
                    身分證統一編號：Ｚ000000000號
                    住高雄縣鳳山市○○路○段150巷6號
上列異議人即受處分人因違反道路交通管理處罰條例案件，對於
交通部公路總局高雄區監理所98年8 月12日所為之處分（原處分
：高監營裁字第裁80-N00000000號）聲明異議，本院裁定如下：
    主  文
原處分關於甲○○酒精濃度超過規定標準，吊扣普通小型車駕駛
執照拾貳個月之處分撤銷。
上開撤銷部分不罰。
    理  由
一、原處分機關略以：異議人騎乘車牌號碼P5B-887 號重型機器
    腳踏車，於98年8 月1 日21時許，途經高雄縣仁武鄉○○路
    、小管路口處，為警攔檢並施以酒測，測得其呼氣酒精濃度
    檢測值超過規定標準，達每公升0.44毫克，即以異議人違反
    道路交通管理處罰條例第35條第1 項第1 款規定，當場掣單
    舉發，並指定應向通知單所載之應到案處所聽候裁決或自動
    繳納。後原處分機關即交通部公路總局高雄區監理所於98年
    8 月12日以駕駛人酒精濃度超過規定標準，違反道路交通管
    理處罰條例第35條第1 項第1 款、第22條第1 項第4 款及道
    路交通管理事件統一裁罰基準及處理細則第41條、第43條、
    第44條、第67條之規定，裁處罰鍰新臺幣（下同）31,800元
    、吊扣普通小型車駕駛執照12個月，並施以道路交通安全講
    習在案。異議人於98年8 月12日收受並提出聲明異議，經原
    處分機關函請舉發單位調查結果，仍認受處分人有上開違規
    行為，並有上開舉發違反道路交通管理事件通知單、裁決書
    、交通事件聲明異議狀、移送書等資料在卷足憑等語。
二、聲明異議意旨則以：異議人即受處分人甲○○因酒後騎乘車
    牌號碼P5B-887 號重型機器腳踏車，酒精濃度超過標準，為
    警依法舉發，並經原處分機關裁處罰鍰，吊扣普通小型車駕
    駛執照12個月。惟異議人因無重型機車駕照，如原處分機關
    吊扣異議人之普通小型車駕照，將無以維生，為此聲明異議
    ，請求撤銷原處分。
三、按汽車駕駛人，駕駛汽車經測試檢定，酒精濃度超過規定標
    準者，處新臺幣15,000元以上60,000元以下罰鍰，並當場移
    置保管其車輛及吊扣其駕駛執照1 年；因而肇事致人受傷者
    ，並吊扣其駕駛執照2 年；致人重傷或死亡者，吊銷其駕駛
    執照，並不得再考領；汽車駕駛人，因違反本條例及道路交
    通安全規則之規定，受吊銷駕駛執照處分時，吊銷其持有各
    級車類之駕駛執照，道路交通管理處罰條例第35條第1 項第
    1 款、第68條分別定有明文。另查現行道路交通管理處罰條
    例第68條之條文內容，係經立法院於94年11月23日修正通過
    ，總統於94年12月14日公布，自95年3 月1 日施行，由原本
    條文：「汽車駕駛人，因違反本條例及道路交通安全規則之
    規定，受吊扣或吊銷駕駛執照處分時，吊扣或吊銷其持有各
    級車類之駕駛執照」，修正為：「汽車駕駛人，因違反本條
    例及道路交通安全規則之規定，受吊銷駕駛執照處分時，吊
    銷其持有各級車類之駕駛執照」，修正後之新法已將「吊扣
    」之連坐規定排除在外。觀其修法意旨，係以原條文將違規
    駕駛人所持有之各級車類駕駛執照一併吊扣或吊銷，失之過
    酷，影響人民工作及生活甚鉅為由，而刪除吊扣駕駛人駕駛
    執照時，應吊扣駕駛人持有各級車類駕駛執照之規定，是依
    現行道路交通管理處罰條例，已無得吊扣駕駛人所持有他級
    駕駛執照之依據存在。從而，於為吊扣駕駛人駕駛執照之處
    分時，自僅得吊扣駕駛人違規時所駕駛該級車類之駕駛執照
    ，以限制其繼續駕駛該級車類行駛道路之權利。
四、經查，本件異議人就其曾於上揭時、地，酒後駕駛重型機車
    之事實並不否認，且有舉發違反道路交通管理事件通知單、
    違反道路交通管理事件裁決書附卷可稽，自足堪為此認定。
    另異議人無重型機車駕駛執照而駕駛重型機車一節，亦有上
    開裁決書依道路交通管理處罰條例第22條第1 項第4 款規定
    裁罰異議人之內容可堪認定。本件異議人於上開酒後駕車違
    規行為時，係騎駛重型機車，揆諸前開說明，其依法所受之
    處分應為限制其騎乘重型機車之權利，即應吊扣其重型機器
    腳踏車之駕駛執照，而異議人因無重型機車駕駛執照，則無
    從執行該部分之處分，依前開所述修正後第68條規定，既已
    將「吊扣」各級車類規定刪除，裁決機關自不能越級限制其
    駕駛普通小型車之權利。原處分以異議人違規當時無重型機
    器腳踏車駕駛執照可供吊扣，而為吊扣異議人普通小型車駕
    駛執照之處分，顯已逾越道路交通管理處罰條例之規範範圍
    ，與法律保留原則相悖，是異議人提出關於此部分範圍之聲
    明異議，為有理由。
五、原處分機關雖提出交通部95年5 月3 日交路字第0950030639
    號函、94年9 月15日交路字第0940051433號函、89年8 月30
    日交路89字第008861號函解釋為其論據基礎。惟按法官依據
    法律獨立審判，為憲法第80條所明定，且依司法院大法官釋
    字第137 號、216 號解釋意旨，各機關依其職掌就有關法規
    為釋示之行政命令，法官於審判案件時，固可予以引用，但
    仍得依據法律，表示適當之不同見解，並不受其拘束。查交
    通部上開89年及94年函釋既係於道路交通管理處罰條例第68
    條將「吊扣」連坐規定刪除之前所為函釋，而95年5 月3 日
    之函釋，除未說明任何理由即認94年9 月15日之函釋於修法
    後仍應參考外，該95年函釋內容全未慮及法律業已修正及其
    立法理由，明顯與修法後法律適用之結果不符，故本院認交
    通部上開函釋與現行法律規定不合，該等函釋均無於本案中
    再為適用之餘地，原處分機關援引上開函釋為支持其處分合
    法之證據尚有錯誤。從而，原處分機關關於吊扣異議人普通
    小型車駕駛執照12個月之處分，依現行法律規定既僅能吊扣
    異議人酒駕當時重型機車駕駛執照，而不得代以吊扣其他車
    種駕照之處分，原處分機關吊扣異議人普通小型車駕駛執照
    部分之處分即屬違法，本院無從予以維持，是異議人所為聲
    明異議，為有理由，本院就原處分關於吊扣異議人駕駛執照
    12 個 月之處分自應予以撤銷，該部分並為不罰之諭知。
六、據上論斷，應依道路交通案件處理辦法第20條，裁定如主文
中    華    民    國    98    年    9     月    9     日
                      交通法庭法  官  簡佩珺
以上正本證明與原本無異。
如不服本裁定應於送達後5日內向本院提出抗告狀。
中    華    民    國    98    年    9     月    9     日
                              書記官  蕭家玲


司法院資訊處製作；財團法人民間司法改革基金會備份。
